臺灣高雄地方法院刑事判決　　　　　　 100年度易字第1194號
公　訴　人　臺灣高雄地方法院檢察署檢察官
被　　　告　鄭召峰
上列被告因詐欺案件，經檢察官提起公訴（100 年度偵字第7826
號），暨移送併辦（100 年度偵字第17774 號），本院判決如下
：
    主  文
鄭召峰幫助犯詐欺取財罪，處有期徒刑參月，如易科罰金，以新
臺幣壹仟元折算壹日。
    事  實
一、鄭召峰預見提供金融機構帳戶資料等物供他人使用，有可能
    遭該人及其所屬之詐騙集團作為犯罪贓款匯進提出所用，竟
    以縱有人持其金融帳戶為詐欺取財之工具，亦不違背其本意
    之幫助詐欺取財未必故意，於民國99年12月21日前之某日，
    在不詳地點，將其所有中國信託商業銀行桃園分行帳號0000
    00000000號帳戶（下稱系爭帳戶）之存摺及提款卡（含密碼
    ），交付與真實姓名年籍不詳之人。嗣該姓名年籍不詳之人
    所屬之詐騙集團成員，即意圖為自己不法之所有，分別：(1)
    於99年12月21日20時15分許、同日20時41分許，撥打電話給
    黃光賢，佯稱其先前網路購物之訂購單發生錯誤，需至ATM
    提款機操作取消分期付款云云，致黃光賢陷於錯誤，而於同
    日20時58分許，在臺中市○區○○路107 號陽信銀行，遵照
    該詐騙集團成員之指示操作自動櫃員機，誤將新臺幣（下同
    ）12,012元匯入系爭帳戶。(2)於99年12月21日某時許，撥打
    電話予曹世文，佯稱係雅虎奇摩網路購物中心人員，因其購
    物時設定為分期付款，須操作ATM 自動櫃員機取消云云，致
    曹世文陷於錯誤，而於99年12月21日20時28分許，在桃園縣
    中壢市○○路「金像電子」郵局，依指示操作自動櫃員機，
    誤將29,989元匯至系爭帳戶。該詐騙集團人士旋即將詐得之
    款項均提領一空。嗣黃光賢、曹世文匯款後察覺有異，報警
    處理，始循線查悉上情。
二、案經高雄市政府警察局楠梓分局移送臺灣高雄地方法院檢察
    署檢察官偵查起訴，暨移送併案審理。
    理  由
壹、證據能力部分：
    按被告以外之人於審判外之陳述雖不符刑事訴訟法第159 條
    之1 至之4 等4 條之規定，而經當事人於審判程序同意作為
    證據，法院審酌該言詞陳述或書面陳述作成時之情況，認為
    適當者，亦得為證據；當事人、代理人或辯護人於法院調查
    證據時，知有刑事訴訟法第159 條第1 項不得為證據之情形
    ，而未於言詞辯論終結前聲明異議者，視為有前項之同意，
    同法第159 條之5 定有明文。本判決所引用之證據資料（詳
    後引之證據），其中傳聞證據部分，縱無刑事訴訟法第159
    條之1 至第159 條之4 或其他規定之傳聞證據例外情形，亦
    因被告及檢察官於本院審理程序時均未加爭執，且本院審酌
    證據作成之形式，均無瑕疵、與待證事實具有關聯性等情況
    ，認為適當，且無不法取得之情形，應認得為證據，揆諸前
    開說明，具有證據能力。
貳、實體部分：
一、訊據被告鄭召峰固坦承開設系爭帳戶，惟矢口否認有何幫助
    詐欺取財犯行，辯稱：於99年2 月間搬家時，發現系爭帳戶
    之存摺及提款卡不見了，而於99年12月8 日，因我欲應徵宏
    偉食品公司擔任包裝員工作，需要薪資帳戶，故向銀行掛失
    並補發存摺及提款卡，但後來並沒有錄取。我都沒有使用補
    發後之系爭帳戶存摺、提款卡，而是放在家中抽屜，不知道
    是何時被竊。又除系爭帳戶存摺、提款卡外，手機也不見了
    ，但並未報警。而系爭帳戶提款卡的密碼，我是寫在一張小
    紙條，與提款卡一起放在卡套內云云。
二、經查：
  (一)系爭帳戶係被告所開設乙節，業經被告供承在卷，並有系爭
    帳戶之開戶申請書、印鑑卡、歷史交易查詢報表（警一卷第
    8 至15頁）、中國信託商業銀行100 年4 月11日函暨所附辦
    理各項業務申請書1 份（偵卷第10至12頁）等附卷可稽。又
    被害人黃光賢、曹世文於上開時間，遭人以如事實欄所載之
    詐術詐騙，致陷於錯誤，分別匯款12,012元、29,989元至系
    爭帳戶等情，業據證人黃光賢於警詢時（警一卷第5 、6 頁
    ）、證人曹世文於警詢時（警二卷第5 、6 頁）證述甚詳，
    且有臺中市警察局第三分局健康派出所受理詐欺帳戶通報警
    示簡便格式表、受理各類案件紀錄表、受理刑事案件報案三
    聯單、內政部警政署反詐騙諮詢專線紀錄表、金融機構聯防
    機制通報單（警一卷第17至22頁）、桃園縣政府警察局中壢
    分局普仁派出所受理詐欺帳戶通報警示簡便格式表、受理各
    類案件紀錄表、受理刑事案件報案三聯單、內政部警政署反
    詐騙諮詢專線紀錄表、金融機構聯防機制通報單（警二卷第
    16至20頁）、自動櫃員機交易明細表2 紙（警一卷第16頁、
    警二卷第15頁）等在卷可按。是被告所有系爭帳戶確實遭真
    實姓名年籍不詳之成年詐騙集團成員，作為詐欺取財使用無
    訛。
  (二)衡諸金融帳戶存摺、提款卡、密碼為個人理財之重要工具，
    被告為受過基本國民教育之人，並有一定社會工作經驗，依
    其年齡及智識程度，理應將系爭帳戶之存摺、提款卡妥善保
    管，如未使用即應將之置於安全之地點加以保管，而如有遺
    失、失竊之情事，亦應立即申報掛失；尤以時下相關金融帳
    戶遭犯罪集團利用之新聞報導層出不窮，政府亦不遺餘力地
    提醒民眾注意、警覺，苟若遺失或失竊，應無不加理會之可
    能。查，被告於本院準備程序時陳稱：抽屜內放有系爭帳戶
    存摺、提款卡、郵局存摺、身分證影本、印章等物，只有系
    爭帳戶存摺、提款卡不見了，其他東西都還在，家裡其他東
    西也沒有失竊。我住的地方有很多人進出（審易卷第17、18
    頁，偵卷第21、22頁）等語。依上而論，被告即知其住處出
    入較繁雜，且其抽屜並無任何防盜、防閑功能，被告竟將與
    個人權益密切相關之系爭帳戶提款卡、密碼等放在該處。又
    被告遭竊之物品中，即有平常日用之手機，則被告焉會不清
    查系爭帳戶存摺及提款卡等重要物品，是否一併遭竊？並及
    時掛失、報警，以免損及自身權益或遭他人為不法利用，顯
    均與事理有違。
  (三)又參以存摺、提款卡等物乃個人處理日常生活金錢流向所必
    要之物，且現今社會詐騙集團橫行，多係利用他人之帳戶以
    行詐欺犯行，報章雜誌亦多有報導，被告為成年人，對目前
    詐欺集團犯罪手法透過報章雜誌之報導應會有所理解；且密
    碼係提領存款之必要識別碼，一般通常智識之人為避免提款
    卡遺失或遭竊時，可能危及帳戶之使用外，亦徒增帳戶被詐
    騙集團用為詐騙工具之風險，均不至隨意將該等存摺、提款
    卡及密碼置放於同一處，以防一旦遺失時遭人盜領使用。查
    ，被告於審理時陳稱：系爭帳戶提款卡之密碼為「012424」
    ，這是因為念的順口、比較好記（審卷第22頁）等語；是被
    告即有慣用熟悉之提款卡密碼，並無不能記憶之風險，則被
    告焉須多此一舉，再將之寫在紙條上，並與提款卡一併放在
    卡套內？是所辯與常情已非相符。
  (四)現今社會上，確存有不少為貪圖小利而出售個人帳戶供人使
    用之人，是犯罪集團成員僅須付出少許之金錢，即可取得可
    完全操控而無遭掛失風險之帳戶，衡情當無使用遭竊、遺失
    等未經申辦帳戶者同意使用之帳戶之可能；否則，自不法詐
    騙犯罪集團之角度審酌，渠等既知社會上一般正常之人如帳
    戶存摺、提款卡、密碼遭竊或遺失，為防止拾得或竊得之人
    盜領存款或將帳戶作為不法使用，必於發現後立即報警或向
    金融機構辦理掛失止付，而於原帳戶所有人掛失止付後，渠
    等即無法以拾得或竊得之存摺、提款卡提領該帳戶內之存款
    ，渠等在此情形下，如仍以此帳戶作為其犯罪工具，則在渠
    等向被害人詐騙，並誘使被害人將款項轉入或匯入該帳戶後
    ，卻又極有可能因帳戶所有人掛失止付而無法提領，則渠等
    大費周章從事於犯罪之行為，甘冒犯罪後遭追訴、處罰之風
    險，卻只能平白無故替原帳戶所有人匯入金錢，而無法得償
    其犯罪之目的，無異於為他人作嫁，此等損人不利己之舉，
    又豈是狡詐之財產犯罪集團所可能犯之錯誤。易言之，從事
    此等財產犯罪之不法集團，若非確定該帳戶所有人不會報警
    或掛失止付，以確定渠等能自由使用該帳戶轉帳、提款，渠
    等應不至於以該帳戶從事財產犯罪。再者，審酌詐騙集團成
    員取得帳戶後尚須上網刊登不實拍賣訊息，待被害人陷於錯
    誤而下標購買，及與被害人聯絡並告知前揭帳戶之帳號等，
    均需一定時間，若以被告於取得補發之提款卡、密碼後隨即
    遺失，而由詐騙集團成員於其後某時拾得，實難認詐騙集團
    成員能如此迅速以前揭手法欺騙被害人。此外，參酌系爭帳
    戶於99年12月8 日，僅有82元餘額，被告復自承當時工作不
    穩（審卷第22頁），亦核與一般提供金融帳戶給詐騙集團使
    用之人，其帳戶多剩極少餘額，且經濟狀況不佳之經驗相合
    。由此，足證系爭帳戶之提款卡、密碼並非遭竊，而是出於
    被告自由意志將該等物件交給某詐騙集團之成員無訛。
  (五)刑法上之故意，可分為直接故意與不確定故意（間接故意）
    ，所謂「不確定故意」，係指行為人對於構成犯罪之事實，
    預見其發生而其發生並不違背其本意者，刑法第13條第2 項
    定有明文。查，個人之存摺與提款卡，專有性甚高，並非一
    般自由流通使用之物，縱須交他人使用，亦必基於信賴關係
    或特殊事由，自不可能隨意交予完全不相識之人任意使用，
    更況不肖之徒為掩飾不法行徑，避免執法人員之追究處罰，
    經常利用他人帳戶之存摺、提款卡及密碼轉帳或提領犯罪所
    得，藉以掩蓋犯罪行為之情形，業經新聞及電視等大眾傳播
    系統多所報導，政府亦宣導民眾注意防範。被告為智識能力
    正常之成年人，而依其智識能力及社會生活經驗，對於將自
    己申設之帳戶存摺、提款卡及密碼交予不相識之人，該帳戶
    將有可能會被利用作為實行犯罪行為之工具一事自應有所預
    見，竟仍將所申辦之系爭帳戶供人使用，對於他人持以詐欺
    取財犯罪之事實，自不違背其本意，已符合前開「不確定故
    意」之要件。
  (六)綜上所述，被告前揭所辯，與事理常情不符，礙難採信，是
    本件事證明確，被告幫助詐欺取財犯行堪以認定，應予依法
    論科。
三、按刑法上之幫助犯，係對於犯罪與正犯有共同之認識，而以
    幫助之意思，對於正犯資以助力，而未參與實施犯罪之行為
    者而言，最高法院著有75年度台上字第1509號、84年度台上
    字第5998號及88年度台上字第1270號判決意旨可供參照。是
    以，如未參與實施犯罪構成要件之行為，且係出於幫助之意
    思提供助力，即屬幫助犯，而非共同正犯。本件被告將申設
    系爭帳戶之存摺、提款卡、密碼交付與真實姓名年籍不詳之
    人使用，及單純提供帳戶供人使用之行為，並不等同於向被
    害人施以欺罔之詐術行為，且亦無證據證明被告有參與詐欺
    取財犯行之構成要件行為。是被告所為，係對於詐騙集團成
    員遂行詐欺取財犯行，資以助力，揆諸上開判決意旨，自應
    成立幫助詐欺取財罪。核被告所為，係犯刑法第30條第1 項
    、第339 條第1 項之幫助詐欺取財罪，爰依刑法第30條第2
    項規定，按正犯之刑減輕之。被告提供系爭帳戶之提款卡、
    密碼予詐騙集團成員使用之行為，並使被害人黃光賢、曹世
    文分別匯入款項至系爭帳戶，係以一行為同時觸犯數幫助詐
    欺取財罪，而侵害不同被害人之財產法益，為同種想像競合
    犯，應依刑法第55條規定，從一重論以幫助詐欺取財罪處斷
    ；是移送併案審理部分（即被害人曹世文匯入款項至系爭帳
    戶之事實）與本案起訴部分有裁判上一罪之關係，本院應併
    予審理。爰審酌被告提供帳戶予詐欺者使用，助長詐欺犯罪
    ，擾亂金融交易秩序，實為社會層出不窮詐財事件發生之根
    源，並使犯罪之追查趨於複雜，犯後未能坦承犯行，未見悔
    意，及其犯罪之目的、手段、智識程度、生活狀況、被害人
    所受之損害等一切情狀，量處如主文所示之刑，並諭知易科
    罰金之折算標準，以示懲儆。
據上論斷，應依刑事訴訟法第299 條第1 項前段、刑法第30條第
1 項前段、第2 項、第339 條第1 項、第41條第1 項前段、第55
條，刑法施行法第1 條之1 ，判決如主文。
本案經檢察官陳登燦到庭執行職務。
中    華    民    國    100    年    9    月    28    日
                  刑事第十六庭  審判長法  官  施柏宏
                                      法  官  陳美芳
                                      法  官  洪榮家
以上正本證明與原本無異。
如不服本判決應於收受送達後10日內向本院提出上訴書狀，並應
敘述具體理由；如未敘述上訴理由者，應於上訴期間屆滿後20日
內向本院補提理由書（均須按他造當事人之人數附繕本）「切勿
逕送上級法院」。
中    華    民    國   100    年    9     月    28    日
                                      書記官  陳鈺甯
附錄本案論罪科刑法條：
刑法第339條第1項
意圖為自己或第三人不法之所有，以詐術使人將本人或第三人之
物交付者，處5 年以下有期徒刑、拘役或科或併科1 千元以下罰
金。